臺灣高等法院民事判決　　　　　　　　　 94年度上字第698號
上　訴　人　戊○○
　　　　　　乙○○
　　　　　　丙○○
　　　　　　丁○○
兼共同訴訟
代理人　　　甲○○
被上訴人　　行政院農業委員會林務局新竹林區管理處
法定代理人　郭武盛
訴訟代理人　葉宗賦
上列當事人間拆屋還地事件，上訴人對於中華民國94年6月20 日
臺灣桃園地方法院93年度訴字第1454號第一審判決提起上訴，經
本院於94年10月12日言詞辯論終結，判決如下：
    主  文
上訴駁回。
第二審訴訟費用由上訴人連帶負擔。
    事實及理由
一、被上訴人起訴主張：坐落桃園縣觀音鄉○○段塘尾小段二九
    七、三一六地號土地（下稱系爭土地）為國土保安用地，於
    民國（下同）七十九年五月八日登記為中華民國所有，並由
    行政院農業委員會林務局管理。上訴人戊○○、乙○○、甲
    ○○、丙○○、丁○○（以下合稱上訴人）之被繼承人陳庭
    候無權占用系爭土地興建如附圖編號Ａ鐵皮屋、編號Ｂ、Ｃ
    、Ｄ磚造房屋及編號Ｅ水池，經被上訴人催告仍拒絕交還系
    爭土地等情。爰依民法第七百六十七條前段規定，求為命：
    (一)上訴人應將系爭二九七地號土地內如附圖編號Ａ鐵皮屋（
    面積176.26平方公尺）、編號Ｂ、Ｃ、Ｄ磚造房屋（面積18
    1.13平方公尺）拆除，並將前開土地及將如編號Ｅ水池（面
    積3396.25平方公尺）所在之系爭三一六地號土地返還被上
    訴人。(二)願供擔保，請准宣告假執行之判決。（原審為被上
    訴人勝訴之判決，上訴人聲明不服）並答辯聲明：上訴駁回
    。
    上訴人則以：系爭土地雖於七十九年間經林務局辦理登記為
    國有，但訴外人符光貴在五十一年間即興建房舍，又陸續搭
    蓋鐵皮建物及挖掘水池使用，嗣上訴人之被繼承人陳庭候於
    八十二年三月二十八日向符光貴承購土地上之房舍及水池，
    繼受使用系爭土地已超過二十年。依民法第七百七十二條準
    用第七百六十九條之規定，上訴人之被繼承人陳庭候得請求
    登記為地上權人，上訴人並於九十三年十二月十日向桃園縣
    中壢地政事務所申請地上權時效取得登記在案。上訴人既繼
    承陳庭候地上權登記之請求權，自非無權占有系爭土地等語
    ，資為抗辯。並上訴聲明：(一)原判決廢棄。(二)被上訴人在第
    一審之訴及假執行之聲請均駁回。
二、被上訴人主張系爭土地為國土保安用地，於七十九年五月八
    日登記為中華民國所有，並由行政院農業委員會林務局管理
    。系爭土地上如附圖編號Ａ鐵皮屋（面積176.26平方公尺）
    、編號Ｂ、Ｃ、Ｄ磚造房屋、豬舍（面積181.13平方公尺）
    及編號Ｅ水池，原為上訴人之被繼承人陳庭候占有使用，現
    為上訴人所管領之事實，業據被上訴人提出土地登記謄本、
    現場照片、桃園縣中壢地政事務所他項權利位置圖為證，復
    經原法院現場履勘屬實，製有履勘筆錄在卷可稽，且為上訴
    人所不爭執，堪信為真實。
三、被上訴人又主張上訴人所管領之如附圖編號Ａ、Ｂ、Ｃ、Ｄ
    、Ｅ之建物及水池無權占用系爭土地等語，為上訴人所否認
    ，並以前詞置辯。經查：
  (一)按「森林係指林地及其群生竹、木之總稱。森林以國有為原
    則。森林所有權及所有權以外之森林權利，除依法登記為公
    有或私有者外，概屬國有。森林法第三條及該法施行細則第
    二條定有明文。未依法登記為公有或私有之林地，既概屬國
    有，則不論國家已否辦理登記，均不適用關於取得時效之規
    定，俾達國土保安長遠利益之目標，並符保育森林資源，發
    揮森林公益及經濟效用之立法意旨（森林法第一條及第五條
    參照），自無民法第七百六十九條、第七百七十條取得時效
    規定之適用。」最高法院著有八十九年度台上字第九四九號
    判例可稽。是以國有林地之所有權既無取得時效之規定之適
    用，依舉重明輕之原則，國有林地之地上權亦無取得時效之
    規定之適用。
  (二)上訴人雖提出其被繼承人之前手符光貴於台灣桃園地方法院
    檢察署檢察官八十八年度偵字第一二四五一號被訴竊佔案之
    不起訴處分書、讓渡書、申請時效取得地上權登記資料等為
    證，辯稱其等繼受使用系爭土地超過二十年，已向地政事務
    所申請地上權時效取得登記在案，並非無權占有系爭土地云
    云。惟按地上權為一種物權，主張取得時效之第一要件為以
    行使地上權之意思而占有，若依其所由發生之事實之性質，
    無行使地上權之意思者，非有變為以行使地上權之意思而占
    有之情事，其取得時效，不能開始進行。又占有土地建築房
    屋，有以無權占有之意思為之，有以所有之意思為之，有以
    租賃或借貸之意思為之，非必皆以行使地上權之意思而占有
    ，故如主張以行使地上權之意思而占有者，應負舉證責任（
    參照最高法院八十六年台上字第九三○號判決意旨）。而依
    上訴人所提出之符光貴被訴竊佔案之不起訴處分書所載，符
    光貴於該案偵查中辯稱：伊於四十五年間，曾在該處部隊服
    役，五十年間結婚後因家中小孩較多，經當時部隊長同意而
    自五十一年起陸續在該處興建房屋居住……等語，足證符光
    貴係以使用借貸之意思占有使用系爭土地，而非以行使地上
    權之意思占有系爭土地。此觀之上訴人所提出之讓渡書載明
    符光貴讓渡予上訴人之被繼承人為「坐落大潭村一鄰二號之
    磚造房屋及耕地（池塘）『使用權』」，而非系爭土地之「
    地上權」即明，故上訴人所提出不起訴處分書、讓渡書，均
    無法證明上訴人及其前手於系爭房屋建築之始，即以行使地
    上權之意思占有系爭土地。上訴人既未舉證證明其被繼承人
    及前手占有系爭土地之始即係以行使地上權之意思而為占有
    ，則其取得地上權之時效，尚不能開始進行。況系爭土地為
    國有林地，並無時效取得地上權規定之適用，已如前述，縱
    上訴人能證明渠等被繼承人陳庭侯繼受訴外人符光貴以時效
    取得地上權之主觀意思為占有，上訴人仍無法取得國土保安
    林用地之系爭土地地上權。上訴人辯稱其已因時效取得地上
    權登記請求權，非無權占用系爭土地等語，並無可採。
  (三)按所有權依法應登記而未登記之不動產被他人占用者，其除
    去請求權及回復請求權固應適用民法第一百二十五條關於消
    滅時效之規定。惟所有權依法免予登記之不動產被他人占用
    者，為保護所有人之權益，免受侵奪，其除去請求權及回復
    請求權，應認無民法第一百二十五條消滅時效規定之適用。
    又按林業用地依森林法第六條、同法施行細則第四條、第五
    條及土地法第二條第一項第三、四類、第四十一條規定，應
    免予編號登記。系爭土地為國土保安用地，使用分區為森林
    區，有土地登記謄本可稽，故系爭土地屬於林業用地，其所
    有權依法免予登記，縱於七十九年五月十八日始登記為中華
    民國所有，揆諸首揭說明，被上訴人雖逾二十年未曾異議，
    亦無礙其除去請求權及回復請求權之行使。
四、綜上所述，被上訴人為系爭土地所有權管理機關行政院農業
    委員會林務局所屬機構，而上訴人等無合法之占有權源，則
    被上訴人本於民法第七百六十七條所有物返還請求權之法律
    關係，訴請上訴人拆除如附圖編號Ａ、Ｂ、Ｃ、Ｄ、Ｅ所示
    之鐵皮屋、磚造房屋及水池，並交還系爭土地，為有理由，
    應予准許。原審為上訴人敗訴之判決，於法並無違誤。上訴
    意旨指摘原判決不當，求予廢棄改判，為無理由，應予駁回
    。
五、據上論結，本件上訴為無理由，爰判決如主文。
中　　華　　民　　國　　94　　年　　10　　月　　26　　日
　　　　　　　　　民事第十三庭審判長法　官　張宗權
　　　　　　　　　　　　　　　　    法　官　陳忠行
　　　　　　　　　　　　　　　　    法　官　蕭艿菁
正本係照原本作成。
如不服本判決，應於收受送達後20日內向本院提出上訴書狀，其
未表明上訴理由者，應於提出上訴後20日內向本院補提理由書狀
（均須按他造當事人之人數附繕本）上訴時應提出委任律師或具
有律師資格之人之委任狀；委任有律師資格者，另應附具律師資
格證書及釋明委任人與受任人有民事訴訟法第466條之一第一項
但書或第二項（詳附註）所定關係之釋明文書影本。
中　　華　　民　　國　　94　　年　　10　　月　　26　　日
　　　　　　　　　　　　　　　　　　書記官　　王秀雲
附註：
民事訴訟法第四百六十六條之一（第一項、第二項）：
對於第二審判決上訴，上訴人應委任律師為訴訟代理人。但上訴
人或其他法定代理人具有律師資格者，不在此限。
上訴人之配偶、三親等內之血親、二親等內之姻親，或上訴人為
法人、中央或地方機關時，其所屬專任人員具有律師資格並經法
院認為適當者，亦得為第三審訴訟代理人。
